【裁判字號】    92,上易,393
【裁判日期】    920626
【裁判案由】    詐欺
【裁判全文】
臺灣高等法院臺南分院刑事判決        九十二年度上易字第三九三號  Ａ
      上  訴  人
      即  被  告  甲  ○  ○
      選任辯護人  林  瑞  成
右上訴人因詐欺案件，不服臺灣臺南地方法院九十一年度易字第一０八八號中華民國
九十二年三月十七日第一審判決（起訴案號：臺灣臺南地方法院檢察署九十一年度偵
字第七三五四號），提起上訴，本院判決如左：
      主      文
上訴駁回。
      事      實
一、甲○○在台南市○○路○段一○六號經營金寶辰實業有限公司（下稱金寶辰公司
    ），其兄、嫂分別在臺灣高等法院臺南分院及台灣台南地方法院檢察署任職，認
    有機乘，竟基於意圖為自己不法之所有之概括犯意，為左列犯罪行為：
    （一）丙○○因涉嫌贓物案件於民國（下同）八十九年八月十七日經台南市警察
          局第六分局移送台灣台南地方法院檢察署偵辦，丙○○為求脫罪，於八十
          九年八月間透過友人林慶昌之介紹認識甲○○，甲○○於了解案情後，明
          知案件在司法機關調查，非任何人所能關說，竟以其兄、嫂分別在臺灣高
          等法院臺南分院及台灣台南地方法院檢察署任職為由，佯稱可以幫忙解決
          官司，惟須給付新台幣（下同）二十萬元供其活動，丙○○信以為真，乃
          於八十九年八月間某日，以其所有之車牌號碼ＵＫ－九○八五號ＢＭＷ牌
          自小客車向位於台南市○○路○段一五一號之「順隆當鋪」典當二十萬元
          ，並於當日晚間七時許，依約前往台南市○○路○段一○六號甲○○所開
          設之金寶辰公司，將二十萬元交由林慶昌轉交予甲○○。嗣於八十九年十
          二月二十七日丙○○仍遭台灣台南地方法院檢察署檢察官提起公訴，迄九
          十年六、七月間法院仍未判決，丙○○始知被騙，經丙○○、林慶昌二人
          多次向甲○○追討前已交付之二十萬元，甲○○不得已始囑其妻林昭貴簽
          發該公司經理戊○○名義之華南商業銀行臺南分行如附表所示之支票二張
          ，經由該公司員工王杏月轉交丙○○，並稱另五萬元已花用完畢，惟該二
          張支票屆期提示，均遭退票，迄未歸還。
    （二）林宗民因販賣第二級毒品案件，於九十年二月二十二日經臺灣臺南地方法
          院判處有期徒刑八年六月，林宗民不服上訴於台灣高等法院台南分院，林
          宗民及其父母丁○○、陳金等人透過朋友主動尋求甲○○協助，希望王浦
          文能代為疏通以獲輕判，經甲○○查悉分由其兄承審，竟承前之犯意，向
          丁○○、陳金夫婦二人誆稱其兄長住處陽台毀損需要三萬元整修費用，後
          又增加為五萬元，丁○○夫婦因而陷於錯誤，認為甲○○可代為疏通官司
          隨即於不詳時間先後交付三萬元及二萬元，共五萬元予甲○○。惟台灣高
          等法院台南分院仍於九十一年一月二十九日以九十年度上訴字第六一四號
          判決上訴駁回維持一審判決，丁○○等人始知受騙。
二、案經法務部調查局南部機動組移送台灣台南地方法院檢察署檢察官偵查起訴。
      理      由
一、訊據上訴人即被告甲○○雖不否認曾向丙○○、丁○○分別收取二十萬元及五萬
    元之事實，惟堅決否認有詐欺犯行，辯稱：伊與丙○○、丁○○等人間純係借貸
    關係，與法院案件無關，本案是檢舉人戊○○偷了伊店內三百多萬元的珠寶，伊
    提出告訴，戊○○才挾怨報復，丁○○部分於借用數日後即償還，而丙○○是因
    竊盜案子請伊幫忙，伊無能為力，而借款又無法如期償還，故與戊○○聯合至調
    查局密告，伊決無利用伊兄、嫂之關係行騙等語。
二、關於被告詐騙丙○○部分：
    （一）丙○○因涉嫌贓物案件為求脫罪，透過林慶昌之介紹認識甲○○，甲○○
          竟以其兄、嫂分別在臺灣高等法院臺南分院及台灣台南地方法院檢察署任
          職為由，佯稱可以幫忙解決官司，惟須給付二十萬元活動費，丙○○信以
          為真，乃質押其自小客車得款二十萬元託由林慶昌交付甲○○等情，業據
          丙○○於法務部調查局南部地區機動工作組供稱：「問：你是否認識金寶
          辰佛教文物有限公司負責人甲○○及林昭貴夫婦？經由何人介紹？答：約
          於八十九年八月間，我尚未遭台南地檢署起訴前，我的一名綽號『昌仔』
          （即林慶昌）男姓友人聽聞我遭警方移送地檢署偵辦，便主動介紹金寶辰
          佛教文物有限公司負責人甲○○夫婦讓我認識，表示渠等有親友在法院及
          地檢署服務，可代為活動，於是我便與『昌仔』及甲○○約好在甲○○前
          述位於台南市○○路之公司營業處所見面商談前開官司之事，彼此因而認
          識及來往。」、「問：甲○○、林昭貴夫婦有無向你表示渠兄長為臺灣高
          等法院臺南分院法官，而兄嫂在臺灣臺南地方法院檢察署任書記官長，可
          代為疏通官司？答：有的，甲○○於商談如何面對前述官司問題時向我及
          『昌仔』表示渠兄長在臺灣高等法院臺南分院法官，而渠兄嫂亦在地檢署
          服務，前述官司交給他處理保證沒問題，：：」、「問：甲○○夫婦有無
          向你收取代為疏通官司之活動費？付款之詳情如何？答：前開我與『昌仔
          』至甲○○公司洽談及吃飯後次日約下午六至七時許，『昌仔』由甲○○
          公司處打電話給我本人，表示甲○○要他轉達我交付新台幣二十萬元作為
          活動費，同時要立即送現金至渠公司，否則就不願幫忙活動疏通，我因一
          時沒有這麼多現金，便立刻將我當時使用之代步工具ＢＭＷ轎車（車號為
          ＵＫ－九○八五）送至北安路一家當舖以月息九分借款二十萬現金，旋即
          於當天晚間七時許一個人親至甲○○前述公司於台南市○○路營業所一樓
          交給在那邊等候之『昌仔』，同時當場目睹『昌仔』將該款項轉交給王浦
          文，在我口頭請甲○○多幫忙後，即載『昌仔』一同離去其公司。」、「
          問：你有無要求甲○○退還渠向你收取之活動費？金額及交付方式為何？
          有無透過他人轉交？答：九十年六、七月間『昌仔』見我被起訴後向我表
          示甲○○應該沒有如先前約定真正幫忙運作，故建議我向渠索回已交付之
          二十萬元活動費，我同意後便請渠與我一同向甲○○索取該款，經連續至
          渠公司索討約五、六次後，甲○○僅同意開立一至二個月期之支票歸還我
          其中十五萬元，所餘五萬元因已於吃飯時花掉，渠不願歸還，甲○○當場
          囑咐其妻開立支票，同時要我次日再至渠公司向櫃台小姐收取該等支票，
          次日約下午四時許我便獨自依約至其公司向櫃台小姐索取二張發票人為渠
          公司陳姓員工，面額各七萬五千元之支票後離去」，並有被告所不否認之
          附表所示支票影本二張可證。（詳他字第二六七號卷第六頁至第十頁），
          於原審及本院審理時，亦均為相同之指訴（詳原審卷第二十頁至第二十二
          頁、本院卷第三十四頁、第三十五頁）。
    （二）證人林慶昌於法務部調查局南部地區機動工作組證稱：「問：八十九年八
          月間你曾否向丙○○表示可透過甲○○夫婦代為疏通竊盜案官司並與杜崑
          山共同交付二十萬元活動費予甲○○夫婦？詳情為何？答：八十九年八月
          間我曾至丙○○住所詢問有無工作機會，當時丙○○告訴我他因被人陷害
          涉有竊盜官司，我告訴他我認識一位朋友叫甲○○，可幫他試著解決該官
          司，隔天我帶丙○○前往在北安路剛成立的金寶辰實業有限公司，當時杜
          崑山向甲○○敘述他牽涉竊盜官司的情形，甲○○表示其兄長在台南地方
          法院擔任法官，兄嫂亦在台南地檢署服務，可以解決這場官司。在次日，
          丙○○要我問甲○○這件官司是否有辦法解決的情形，當時甲○○告訴我
          解決這場官司要新台幣二十萬，我遂在甲○○的公司打電話轉告丙○○準
          備二十萬元以便疏通解決該官司」、「問：甲○○夫婦有無向丙○○收取
          疏通官司的活動費？付款情形如何？答：我打電話給丙○○轉達甲○○所
          要索取之二十萬元疏通官司之活動費時，甲○○同時要求丙○○要立即至
          金寶辰公司支付現金二十萬元給他，否則不能幫忙活動疏通，於是丙○○
          請我到金寶辰公司等他，而他立刻至某家當舖典當ＢＭＷ轎車，取得二十
          萬元，於當天傍晚六、七時至金寶辰公司親手將該二十萬元現金交付給王
          浦文，當時甲○○他太太林昭貴也在場。」、「問：：：甲○○收取此二
          十萬元活動費後，丙○○所涉竊盜官司卻仍獲有期徒刑判決，請問丙○○
          有無請求返還該筆活動費？答：於九十年六、七月間丙○○告訴我該竊盜
          官司已接近判決階段，甲○○收了此二十萬元現金，卻沒依事前約定條件
          幫忙運作，我遂建議丙○○索回已交付之二十萬元活動費，經我與丙○○
          連續五、六次至金寶辰索討該活動費，甲○○僅同意開立一至二個月期之
          支票，並當場囑咐他太太林昭貴開立以員工戊○○為發票人、每張支票金
          額為七萬五千元（合計共十五萬元）之支票二張，另甲○○聲稱所餘之五
          萬元已於吃飯時花掉，不願歸還。隔兩日後，下午我與丙○○一同前往金
          寶辰公司索討上述支票，丙○○並要求甲○○在其上背書，甲○○說這筆
          錢是小錢，不用背書」（詳他字第二六七號卷第二十五頁至第二十八頁）
          ，於偵查及原審審理時，復為相同之證述（詳他字第二六七號卷第四十二
          頁至第四十四頁、原審卷第二十二頁至第二十五頁）。
    （三）另證人即任職於被告甲○○公司之戊○○亦稱：「問：甲○○夫婦向杜崑
          山詐騙活動費之詳情為何？答：丙○○曾因竊盜案及偽證案遭警方移送至
          臺南地檢署偵辦：：甲○○遂透過綽號『昌仔』向丙○○偽稱可代為關說
          及活動同時透過『昌仔』：：送交二十萬現款做為給甲○○之活動費，當
          時該款係由甲○○本人收下：：後來丙○○仍遭臺南地檢署起訴，丙○○
          遂前來向甲○○索討前述二十萬元活動費，但甲○○僅答應還十五萬元，
          同時渠以我本人之支票分別開立七萬五千元面額二張，先交給當時公司會
          計王杏月，再通知丙○○前來公司收取，最後該二張支票遭退票：：」於
          本院審理時並稱：被告甲○○向丙○○拿錢伊雖未看到，但事後丙○○來
          找甲○○要錢，又簽發伊支票支付，伊怕出問題，經查證始知情（詳本院
          卷第五十九頁、第六十頁）。而公司會計王杏月亦稱：九十年七月上旬，
          丙○○曾連續數次很急迫的來金寶辰公司找負責人甲○○，至同年七月十
          日前來索取前一日林昭貴託轉交的二張支票後，即未再來找甲○○夫婦（
          以上詳他字第二六七號卷第十二頁至十六頁）。經核丙○○之指訴與林慶
          昌、戊○○、王杏月等之證述主要情節大致相符，所訴應可採信。雖被告
          以：因為戊○○偷公司的珠寶伊向警方報案得罪了戊○○，又向丙○○借
          錢沒還，戊○○才聯合丙○○誣陷他云云。惟查，被告自承與丙○○為朋
          友關係，則被告若確實未以關說之名向丙○○詐取二十萬元活動費，杜崑
          山實無僅因被告欠錢不還之民事糾紛即甘冒刑責附和檢舉人戊○○之詞而
          誣陷被告之必要；且參諸證人丙○○於法務部調查局南部地區機動工作組
          之詢問筆錄中，尚且補充意見稱：「我除遭到甲○○詐騙活動費二十萬元
          外，並未實際與任何檢察官、法官、法院相關人員接觸及交付賄賂，請渠
          等不起訴或判我無罪。」等語，可見證人丙○○於法務部調查局南部地區
          機動工作組詢問時認為其請託被告關說之行為，其自身亦有觸法之虞，則
          倘若被告確無向其謊稱可代為疏通官司並詐騙二十萬元活動費一事，杜崑
          山自無僅為附和檢舉人戊○○即作出上開不利於己之供述？況且倘如被告
          所辯二十萬元係向丙○○借貸而來，何以被告不僅不須支付任何利息，更
          僅簽發十五萬元之支票返還丙○○，此亦顯不合常理，雖被告以其所使用
          之支票係向戊○○借用，戊○○不准其開立超過十五萬元之支票等語置辯
          ，惟此亦係被告與戊○○間之約定，與丙○○無涉，至其餘五萬元借款，
          被告大可以現金或以其他方式返還，豈有因此即不予返還之理？被告此部
          分所辯殊不足採。
    （四）至被告聲請傳訊之證人乙○○於本院審理時雖證稱：有天中午伊在甲○○
          家泡茶，被告要去軋票沒有錢，看到丙○○拿錢借給被告，並稱慢一點還
          沒有關係，故丙○○所交付予被告甲○○之二十萬元係借款。惟丙○○所
          交付予被告甲○○之二十萬元係於晚上交付，並非中午交付，迭據丙○○
          、林慶昌供明在卷（詳他字第二六七號卷第七、八頁、第二十七頁），其
          所述與事實不符，且丙○○所有之二十萬元，係典當自小客車而來，殊不
          可能無息借予，而不求速還，顯見證人乙○○所述不實，本院不予採信，
          並予敘明。
三、關於被告詐騙丁○○等人部分：
    （一）林宗民因販賣第二級毒品案件，經臺灣臺南地方法院判處有期徒刑八年六
          月，林宗民不服上訴於台灣高等法院台南分院，林宗民及其父母丁○○、
          陳金等人透過朋友主動尋求甲○○協助，希望甲○○能代為疏通以獲輕判
          ，經甲○○查悉分由其兄承審，即以可代為疏通官司為由，乘機詐取五萬
          元之事實，業據陳金於法務部調查局南部地區機動工作組證稱：「問：王
          浦文夫婦曾否向你表示渠兄長在高等法院臺南分院擔任法官，而你兒子林
          宗民所犯毒品案件係由其兄承審，渠可代為關說擺平？答：我兒子林宗民
          因觸犯毒品危害防制條例等罪，而被台南地方法院宣告戒治處分，並且宣
          判八年餘之有期徒刑，但林宗民之所以持有電子磅秤，是因為有朋友寄放
          在他那裡的，我們覺得受有冤枉，丁○○因知道甲○○常常出入法院，所
          以就找甲○○希望他能幫忙疏通法院，在二審判決時可以判輕一點，但我
          們去找甲○○時，並不知道林宗民的案子是由他哥哥在判，是事後甲○○
          去調查後才告訴我們這件案子就在他哥哥手上」、「問：甲○○向你及林
          政達或林宗民表示可代為關說時，有無以其兄家中陽台需修為由，向你收
          取整修費？金額若干？答：有的，甲○○曾表示他要新台幣三萬元，後來
          又增加為五萬元，表示係要給他哥哥修理陽台之用，但事後到底這筆錢有
          沒有交給他哥哥我並不清楚。」、「該錄音帶中之聲音確實是我及我先生
          丁○○、兒子林宗民的聲音，內容就是在談我們拜託甲○○去法院幫忙，
          結果甲○○說要拿五萬元給他哥哥修理陽台，後來又打電話告訴我們說沒
          有辦法讓判決變輕等情形。」等語（詳他字第二六七號卷第三十一頁、三
          十二頁），核與錄音帶譯文之內容陳金所稱：「拿了三萬啦隔日講你明天
          來，湊整五萬，我給你借，隔日他就講五萬會還啦，也沒樣，也沒有還我
          ，打打說要還五萬，也沒有還，我在流淚，他說會啦、會啦，代誌我會處
          理，每次都這樣講，不知真否，那天等到夜晚兩點多，他五萬給我拿後，
          講隔日見輸贏，明天一定給你回消息。結果給我回話，講害啦、害啦，代
          誌不好哦！他兄哥說那地院判這樣，你是要給人家用怎樣，要不然法官由
          你做，講他和他兄哥相罵，說這樣，結果不知有樣也沒樣。」等語相符（
          詳他字第二六七號卷第三十三頁至第三十五頁）。
    （二）至丁○○雖稱：上開五萬元係借予甲○○使用，非屬詐欺款，惟其所述與
          其妻陳金不符，況上開五萬元之來源，據陳金及陳金之夫丁○○稱：係向
          親戚借來（詳他字第二六七號卷第三十九頁、第四十五頁），殊不可能無
          息借予使用，所述殊不足取，且證人陳金與被告並無宿怨，苟無此事證人
          陳金當無設詞攀誣之理，其於法務部調查局南部地區機動工作組所為之證
          言，應屬真實可信，至證人陳金雖於偵查及原審調查時翻異前供改稱五萬
          元是被告向伊週轉借用，惟仍於偵查中證稱於法務部調查局南部地區機動
          工作組之證言屬實等語（詳他字第二六七號卷第四十五頁），堪認證人陳
          金嗣後翻異之詞無非為迴護被告之詞，不足以作為有利被告之認定。
四、本院再參酌丙○○確曾因贓物案件，經台南市警察局第六分局報請台灣台南地方
    法院檢察署檢察官偵辦，嗣檢察官偵查後於八十九年十二月二十七日以八十九年
    度偵字第九六一一號、八十九年度偵字第一○四八二號提起公訴，經原審院審理
    後，於九十年八月九日以九十年度訴字第一八五號刑事判決判處丙○○有期徒刑
    四月。林宗民亦曾因販賣第二級毒品案件，經原審於九十年二月二十二日以八十
    八年度訴字第一二三五號刑事判決判處林宗民八年六月，林宗民不服提起上訴，
    由甲○○之胞兄即本院法官審理，本院並於九十一年一月二十九日以九十年度上
    訴字第六一四號刑事判決駁回被告之上訴等情，有上揭起訴書一份及刑事判決共
    三份附卷可查，則丙○○、陳金等所訴被告甲○○利用伊等涉案詐取關說活動費
    二十萬及五萬元之事實，應屬真實，被告上開借款之辯解，應屬卸責之詞，不足
    憑信。本件事證明確，被告犯行，堪以認定。
五、查被告意圖為自己不法之所有以詐術使人將本人之物交付，核其所為，係犯刑法
    第三百三十九條第一項之詐欺罪。其先後二次犯行，時間緊接，犯罪構成要件相
    同，顯均係基於概括之犯意反覆為之，應依連續犯之規定論以一罪並加重其刑。
六、原審審理結果，認被告罪證明確，適用刑法第五十六條、第三百三十九條第一項
    ，罰金罰鍰提高標準條例第一條前段，並審酌被告利用被害人因案涉訟，藉機從
    事司法黃牛詐騙錢財，誤導社會大眾懷疑司法之公正廉潔性，傷害法官操守及司
    法風紀甚鉅，且犯後仍矯飾卸責態度非屬良好，及被告所詐得之金額多寡等一切
    情狀，量處有期徒刑壹年，認事用法俱無不合，量刑亦稱妥適，被告上訴意旨否
    認犯罪，空言指摘原判決不當，並無可取，為無理由，應予駁回。
據上論斷，應依刑事訴訟法第三百六十八條，判決如主文。
本案經檢察官劉欽銘到庭執行職務。
中    華    民    國      九十二      年  六      月      二十六    日
                                  臺灣高等法院臺南分院刑事第五庭
                                      審判長法官  楊    明    章
                                            法官  沈    揚    仁
                                            法官  戴    勝    利
右正本證明與原本無異。
不得上訴。
                                      法院書記官  吳    銘    添
中    華    民    國      九十二      年      六      月      二十七    日
附錄：本判決論罪科刑法條：
刑法第三百三十九條：意圖為自己或第三人不法之所有，以詐術使人將本人或第三人
                    之物交付者，處五年以下有期徒刑、拘役或科或併科一千元以
                    下罰金。
                    以前項方法得財產上不法之利益或使第三人得之者，亦同。
                前二項之未遂犯罰之。
附表：
┌─┬─────┬─────────┬─────┬──────┬────┐
│編│ 付 款 人 │     票  號       │  金額    │  發票日期  │發票人  │
│號│          │                  │          │            │        │
├─┼─────┼─────────┼─────┼──────┼────┤
│一│華南商業銀│ＢＣ0000000│七萬五千元│90年8月21日 │戊○○  │
│  │行台南分行│                  │        │            │        │
├─┼─────┼─────────┼─────┼──────┼────┤
│二│華南商業銀│ＢＣ0000000│七萬五千元│90年9月30日 │戊○○  │
│  │行台南分行│                  │          │            │        │
└─┴─────┴─────────┴─────┴──────┴────┘


司法院資訊處製作；財團法人民間司法改革基金會備份。
